【裁判字號】    90,訴,66
【裁判日期】    900316
【裁判案由】    執行異議
【裁判全文】
臺灣臺中地方法院民事判決  九十年度訴字第六六號
    原      告  合作金庫銀行股份有限公司
    法定代理人  甲○○
    訴訟代理人  乙○○
                戊○○
    被      告  三信商業銀行股份有限公司
    法定代理人  丁○○
    訴訟代理人  丙○○
右當事人間執行異議事件，本院判決如左：
    主      文
原告之訴駁回。
訴訟費用由原告負擔。
    事      實
甲、原告方面：
  一、聲明：被告應依臺灣臺中地方法院八十九年度民執三字第二二五八０號執行命
            令，在原告對訴外人黃志平債權新台幣（下同）二百八十萬元及附表所
            示之利息、違約金，並賠償執行費用一萬九千六百元範圍內，將訴外人
            黃志平服務於被告每月應領薪津（包括薪俸、各種津貼、補助費、獎金
            等在內）在三分之一範圍內交由原告收取。
  二、陳述：
    （一）緣訴外人黃志平積欠原告貸款連帶債務二百八十萬元，經原告發支付命令
          ，並經臺灣彰化地方法院八十九年度促字第六一０號支付命令確定在案，
          黃志平應給付原告二百八十萬元及如起訴狀附表所示之利息及違約金。
    （二）經原告查得黃志平在被告處任職，每月有薪資可領，故聲請鈞院八十九年
          度執三字第二二五八０號執行命令，禁止黃志平在前開債權每次發放金額
          三分之一範圍內，不得向被告收取或其他處分，並由原告逕向被告收取至
          聲明所示債權全部清償為止，詎被告竟聲明異議，謂黃志平為被告之債務
          人，就其薪資債權主張抵銷，依民法第三百三十四條定有明文：二人互負
          債務，其給付種類相同，並均屆清償期者，各得以其債務與他方之債務互
          相抵銷。惟被告所主張抵銷者係黃志平對於被告每個月之薪資債權，該債
          權係每個月陸續發生，須至每月被告應給付薪資時始屆清償期，被告就其
          將來每月應給付黃志平之薪資之清償期既未屆至，被告自不得以其對於黃
          志平之借款債權與其將來每月對黃志平所負未到期之薪資債務預為主張抵
          銷，況被告對黃志平之債權僅為普通債權，與原告對黃志平之債權並無二
          致，被告應無優先抵銷之權利。
  三、證據：提出臺灣彰化地方法院支付命令確定證明書影本一份、臺灣彰化地方法
            院八十九年度促字第六一０號支付命令影本一份、臺灣臺中地方法院執
            行命令影本一份、聲明異議狀影本一份、財政部八十九年一月十二日台
            財融字第八九七００九七五號函影本一份等物。
乙、被告方面：
  一、聲明：原告之訴駁回。
  二、陳述：
    （一）按民法第三百四十條之規定：「受債權扣押命令之第三債務人，於扣押後
          始對其債權人取得債權者，不得以其所取得之債權與受扣押之債權為抵銷
          。」，依其反面解釋，第三債務人於扣押前已對其債權人取得債權者，自
          得以其所得之債權與受扣押之債權為抵銷，被告於八十九年十一月三日八
          十九年民執三字第二二五八０號執行命令送達前，對於訴外人黃志平已有
          金錢債權，被告當有抵銷權存在。
    （二）依據約定書第五條第四款之約定，立約人對被告銀行所負之一切債務，如
          有受強制執行致被告銀行有不能受償之虞時，被告銀行無須事先通知或催
          告，得隨時減少對立約人之授信額度或縮短授信借款期限，或視為全部到
          期。原告既對於黃志平聲請強制執行，取得扣押命令，得以收取黃志平之
          薪資，被告自有不能受償之危險，則依據前開約定，黃志平對於被告所負
          之二十萬元借貸債務即應視為全部到期。又依據約定書第六條之約定，立
          約人同意寄存被告銀行之各種存款及對被告銀行之一切債權，縱其清償期
          尚未屆至，被告銀行得以之行使抵銷。被告於扣押命令送達前，業經與黃
          志平成立金錢消費借貸關係，依據被告與黃志平間之抵銷約定，被告自得
          對於黃志平之薪津行使抵銷權。
    （三）被告核發予員工之薪津，係於每月五日發放，以陳報日即九十年三月一日
          為基準，黃志平於被告處之薪津為三萬六千一百五十二元，並自九十年三
          月份起包括鈞院八十九年十一月三日八十九年民執三字第二二五八０號執
          行命令所扣押薪津之三分之一，惟其獎金、津貼是否存在及其範圍，目前
          尚無法確知，無法陳報。
  三、證據：提出財政部八十七年七月二十七日台財融字第八七七三六七一七號函影
            本一份、借據影本一份、放款帳卡明細單影本一份、承諾書影本一份、
            黃志平存款及薪津抵銷額明細資料一份、約定書影本一份、
    理      由
一、本件原告起訴主張：訴外人黃志平積欠原告貸款二百八十萬元，經原告發支付命
    令，並經臺灣彰化地方法院八十九年度促字第六一０號支付命令確定在案，黃志
    平應給付原告二百八十萬元及利息、違約金，經原告查得黃志平在被告處任職，
    每月有薪資可領，乃聲請鈞院八十九年度執三字第二二五八０號執行命令，禁止
    黃志平在前開債權每次發放金額三分之一範圍內，不得向被告收取或其他處分，
    並由原告逕向被告收取至債權全部受償為止，詎被告竟聲明異議，謂黃志平為被
    告之債務人，就其薪資債權主張抵銷，惟被告所主張抵銷者係黃志平對於被告每
    個月之薪資債權，該債權係每個月陸續發生，須至每月被告應給付薪資時始屆清
    償期，被告就其將來每月應給付黃志平之薪資之清償期既未屆至，被告自不得以
    其對於黃志平之借款債權與其將來每月對黃志平所負未到期之薪資債務預為主張
    抵銷，況被告對黃志平之債權僅為普通債權，與原告對黃志平之債權並無二致，
    被告應無優先抵銷之權利，爰依收取命令之法律關係，請求被告依臺灣臺中地方
    法院八十九年度民執三字第二二五八０號執行命令，在原告對訴外人黃志平債權
    二百八十萬元及附表所示之利息、違約金，並賠償執行費用一萬九千六百元範圍
    內，將訴外人黃志平服務於被告每月應領薪津（包括薪俸、各種津貼、補助費、
    獎金等在內）在三分之一範圍內交由原告收取。
二、被告則以依據被告與訴外人黃志平間之約定書第五條第四款之約定，立約人對被
    告銀行所負之一切債務，如有受強制執行致被告銀行有不能受償之虞時，被告銀
    行無須事先通知或催告，得隨時減少對立約人之授信額度或縮短授信借款期限，
    或視為全部到期，原告既對於訴外人黃志平聲請強制執行，取得扣押命令，得以
    收取黃志平之薪資，被告自有不能受償之危險，則依據前開約定，黃志平對於被
    告所負之二十萬元借貸債務即應視為全部到期；又依據約定書第六條之約定，立
    約人同意寄存被告銀行之各種存款及對被告銀行之一切債權，縱其清償期尚未屆
    至，被告銀行得以之行使抵銷；被告於扣押命令送達前，業經與黃志平成立金錢
    消費借貸關係，依據被告與黃志平間之抵銷約定，被告自得對於黃志平之薪津行
    使抵銷權等語，資為抗辯。
三、按抵銷除法定抵銷之外，尚有約定抵銷，此項抵銷契約之成立及其效力，除法律
    另有規定（如民法第四百條以下交互計算之抵銷）外，無須受民法第三百三十四
    條所定抵銷要件之限制，即給付種類縱不相同或主張抵銷之主動債權已屆清償期
    ，而被抵銷之被動債權雖未屆清償期，惟債務人就其所負擔之債務有期前清償之
    權利者，亦得於期前主張抵銷之，最高法院五十年台上字第一八五二號著有判例
    。經查：被告於八十六年十月九日與訴外人黃志平成立金錢消費借貸關係，業據
    提出借據影本一份為證，原告亦未爭執，則被告與訴外人黃志平間之債權債務關
    係，自堪信為真實；又依據被告提出其與訴外人黃志平間之約定書第五條第四款
    之規定：「立約人對貴社所負之一切債務，如有受強制執行或假扣押、假處分或
    其他處分，致貴社有不能受償之虞時，無須由貴社事先通知或催告，貴社得隨時
    減少對立約人之授信額度或縮短授信借款期限，或視為全部到期。」，訴外人黃
    志平既經原告聲請對其財產為強制執行，自已造成被告銀行受有債權不能完全受
    償之危險，依據前揭約定，被告與黃志平間之消費借貸即應視為全部到期；再者
    ，依據前開約定書第六條之規定：「立約人同意寄存貴社之各種存款及對貴社之
    一切債權，縱其清償期尚未屆至，貴社得以之行使抵銷權。」，而所謂抵銷契約
    ，係指雙方當事人以消滅互負之債務為目的而訂定之契約而言，揆諸前開約定書
    第六條之約定內容，主要係以互相免除他方所負債務為目的，自與抵銷契約之要
    件相符合，前開約定書第六條之規定，即為抵銷之約定，約定抵銷與法定抵銷係
    屬二事，則被告依據抵銷契約之約定，對於訴外人黃志平行使抵銷權，自不受民
    法第三百三十四條法定抵銷權之要件限制，被告依據約定書第六條之約定抵銷，
    對於被告應給付訴外人黃志平之薪津等債務，行使抵銷權，於法有據；是以，被
    告所辯，洵屬有據，應堪採信。
四、次按受債權扣押命令之第三債務人，於扣押後始對其債權人取得債權者，不得以
    其所取得之債權與受扣押之債權為抵銷，民法第三百四十條定有明文。原告主張
    依據收取命令，請求被告應將訴外人黃志平應領之薪津於三分之一範圍交由原告
    收取等情，被告則以對於訴外人黃志平之借款債權行使抵銷權等語為辯。經查：
    被告於八十六年十月九日與訴外人黃志平成立消費借貸關係，雙方簽立有約定書
    ，依據約定書第五條第四款之規定，訴外人黃志平如受強制執行，則一切債務視
    為全部到期，業如前述，則被告於訴外人黃志平遭受原告聲請強制執行之時，訴
    外人黃志平對被告所負之一切債務均已視為全部到期，是以，被告在原告依收取
    命令為扣押之前，業經取得對於訴外人黃志平請求清償借款之權利，則被告據以
    行使抵銷權，亦屬有據，原告主張，於法無據，要難採信，被告所辯，堪予採信
    。
五、從而，原告依收取命令之法律關係，請求被告應依臺灣臺中地方法院八十九年度
    民執三字第二二五八０號執行命令，在原告對訴外人黃志平債權二百八十萬元及
    附表所示之利息、違約金，並賠償執行費用一萬九千六百元範圍內，將訴外人黃
    志平服務於被告每月應領薪津（包括薪俸、各種津貼、補助費、獎金等在內）在
    三分之一範圍內交由原告收取，為無理由，應予駁回。
六、據上論結，本件原告之訴為無理由，依民事訴訟法第七十八條，判決如主文。
中      華      民      國    九十      年      三      月     十六     日
                              臺灣臺中地方法院民事第一庭
~B法      官  巫淑芳
右為正本係照原本作成。
如對本判決上訴，須於判決送達後廿日內向本院提出上訴狀
中      華      民      國    九十      年      三      月     二十     日
~B書 記 官


司法院資訊處製作；財團法人民間司法改革基金會備份。
